【裁判字號】    94,建,19
【裁判日期】    950124
【裁判案由】    給付工程款
【裁判全文】
臺灣臺南地方法院民事判決                94年度建字第19號
原      告  臺南市立文化中心
法定代理人  丙○○
訴訟代理人  乙○○
被      告  偉基營造有限公司
法定代理人  己○○
上列當事人間請求給付工程款事件，經本院於民國九十五年一月
十日言詞辯論終結，判決如下：
    主  文
被告應給付原告新臺幣參拾陸萬捌仟肆佰玖拾肆元
原告其餘之訴駁回。
訴訟費用由被告負擔二十分之一，餘由原告負擔。
    事  實
甲、原告方面：
一、聲明：被告應給付原告新臺幣（下同）七百零八萬九千三百
    七十一元。
二、陳述：訴外人三方營造股份有限公司（下稱三方營造公司）
    於民國（下同）八十八年四月二日標得臺南市立文化中心演
    藝工程，被告偉基營造有限公司（下稱偉基營造公司）與訴
    外人瑞懿營造有限公司均為本件契約之連帶保證人，爰訴外
    人三方營造公司應於八十八年十一月三十日完工，惟遲至九
    十年五月二十五日始完工，經核算已逾期五百四十二日，依
    原告與訴外人三方營造公司所訂立之營造契約第十八條，該
    公司應負擔逾期違約金八百零六萬四千九百六十元及其他違
    約金五萬四千七百零二元，又依契約第十九條規定，應繳納
    保固金二十九萬六千七百十三元，惟訴外人三方營造公司均
    未加以繳納，爰依據契約第十八條之規定，就上開違約金及
    保固金以訴外人三方營造公司未領之工程款一百零四萬六千
    四百二十五元及應付之設計監造費用二十八萬零五百七十九
    元扣抵，尚餘七百零八萬九千三百七十一元，而被告偉基營
    造公司係本項工程之連帶保證人，爰依契約第十八條及民法
    第二百七十三條之連帶保證之規定，請求被告給付違約金七
    百零八萬九千三百七十一元。
三、證據：提出臺南市立文化中心八十八年度演藝廳整修工程（
    建築工程）合約、附件影本及結算書影本各一份、估價單影
    本六紙、臺南市立文化中心九十三年八月四日、二十一日、
    二十三日、九十三年五月十五日函影本各一紙、臺南市政府
    公文會辦簽統一用紙二份、臺南市立藝術中心採購用紙影本
    一紙、臺南市立藝術中心演藝廳九十一年十一月二十一日第
    二期整修工程（建築工程）結算事宜協調會會議紀錄影本一
    份、存證信函影本三紙為證。
乙、被告方面：
一、聲明：原告之訴駁回。
二、陳述：被告否認有為訴外人三方營造公司擔任連帶保證人，
    原告放任工程拖延，應自負其責，而被告無法確定臺南市立
    文化中心八十八年度演藝廳整修工程（建築工程）合約書上
    所蓋偉基營造公司之印章是否真正，縱係真正，亦屬盜蓋，
    如非盜蓋而認為被告係連帶保證人，本件並未行對保手續，
    保證契約不成立，即使成立，被告亦僅就九十一年十一月二
    十一日協調會所協調之範圍內，負給付三十六萬八千四百九
    十四元之責任。
三、證據：提出臺南市立藝術中心九十三年五月十五日南藝行字
    第○九三○○○一一九四號函影本、九十三年六月二日南文
    行字第○九三○○○一三○九號函影本及採購申請單暨粘貼
    憑證用紙影本二份、臺南市立藝術中心八十八年演藝廳整修
    工程最後廠商應付金額影本一紙。
丙、本院依職權訊問證人李宗杰、丁○○及戊○○到庭作證。
    理  由
一、本件原告起訴主張：訴外人三方營造股份有限公司（下稱三
    方營造公司）於民國（下同）八十八年四月二日標得臺南市
    立文化中心演藝工程，該公司應負擔逾期違約金八百零六萬
    四千九百六十元及其他違約金五萬四千七百零二元，又依契
    約第十九條規定，應繳納保固金二十九萬六千七百十三元，
    經扣抵三方營造公司未領之工程款一百零四萬六千四百二十
    萬元及應付之設計監造費用二十八萬零五百七十九元，尚餘
    七百零八萬九千三百七十一元，詎訴外人三方營造公司均未
    加以繳納，被告偉基營造有限公司（下稱偉基營造公司）係
    該項工程之連帶保證人，爰依連帶保證之法律關係，請求被
    告給付上開款項。被告則以：其並非訴外人三方營造公司之
    連帶保證人，亦無法確定臺南市立文化中心八十八年度演藝
    廳整修工程（建築工程）合約書上所蓋偉基營造公司之印章
    是否真正，縱係真正，亦屬盜蓋，且本件並未經對保，保證
    契約不成立，原告逾期不解約，責任在原告，況且，如非盜
    蓋而認為被告係連帶保證人，被告亦僅就九十一年十一月二
    十一日協調會所協調之範圍內，負給付三十六萬八千四百九
    十四元之責任等語，資為抗辯。
二、兩造不爭執之事實：原告起訴主張訴外人三方營造有限公司
    於八十八年四月二日標得臺南市立文化中心演藝工程，該公
    司應負擔逾期違約金八百零六萬四千九百六十元及其他違約
    金五萬四千七百零二元，又依契約第十九條規定，應繳納保
    固金二十九萬六千七百十三元，惟訴外人三方營造公司均未
    加以繳納之事實，業據原告提出臺南市立文化中心八十八年
    度演藝廳整修工程（建築工程）合約、附件影本及結算書影
    本各一份、估價單影本六紙、臺南市立文化中心九十三年八
    月四日、二十一日、二十三日、九十三年五月十五日函影本
    各一紙為證，且為被告所不爭執，故原告主張訴外人三方營
    造有限公司上開違約等節，應堪信為真實。
三、茲本件所應審究者，乃在於：臺南市立文化中心八十八年度
    演藝廳整修工程（建築工程）合約書上所蓋偉基營造公司之
    印章是否真正？如係真正，是否為第三人所盜蓋？被告偉基
    營造公司是否為訴外人三方營造公司之連帶保證人？保證契
    約之成立或生效，「對保程序」是否為法定應踐行之手續？
    被告應否負給付七百零八萬九千三百七十一元之責任，或依
    協調會之協議，僅負擔三十六萬八千四百九十四元之責任？
四、經查：
（一）、臺南市立文化中心八十八年度演藝廳整修工程（建築工
        程）合約書上所蓋偉基營造公司之印章為真正，亦非盜
        蓋：原告主張臺南市立文化中心八十八年度演藝廳整修
        工程（建築工程）合約書上所蓋偉基營造公司之印章為
        真正，被告亦陳稱：「契約後方確實是我們公司的印章
        及我的印章沒有錯…當時我也有承包甲○○○○○的案
        子，所以我有把印章交給他」等語明確（見本院九十四
        年七月六日言詞辯論筆錄），被告既自認臺南市立文化
        中心八十八年度演藝廳整修工程（建築工程）合約書上
        所蓋偉基營造公司之印章為真正，堪信原告此部分之主
        張屬實。而證人李宗杰於本院準備程序調查時亦證稱：
        「三方營造是我從中作聯繫，當時我有要求被告公司作
        對保，被告有答應…偉基公司的章是被告公司的人拿過
        來蓋的」等語（見本院同日筆錄），依證人所言，足見
        臺南市立文化中心八十八年度演藝廳整修工程（建築工
        程）合約，係由證人李宗杰居間協助訴外人三方營造公
        司，而由被告公司於合約書上加以蓋印無訛，從而，原
        告主張臺南市立文化中心八十八年度演藝廳整修工程（
        建築工程）合約書上所蓋偉基營造公司及被告法定代理
        人之印章為真正，應值憑採。
（二）、被告嗣後固另抗辯其不確定上開印章是否真正，並抗辯
        該印章有可能係盜蓋云云。惟按當事人主張有利於己之
        事實者，就其事實有舉證之責任。但法律別有規定，或
        依其情形顯失公平者，不在此限，民事訴訟法第二百七
        十七條定有明文。次按原告對於自己主張之事實已盡證
        明之責後，被告對其主張，如抗辯其不實並提出反對之
        主張者，則被告對其反對之主張，亦應負證明之責，此
        為舉證責任分擔原則，最高法院二十八年上字第十一號
        、十八年上字第二八五五號判例均可資參照。經查，被
        告抗辯其不確定臺南市立文化中心八十八年度演藝廳整
        修工程（建築工程）合約書上所蓋偉基營造公司及被告
        法定代理人之印章是否為真正云云，不惟與其先前之陳
        述迥異，復與原告及證人李宗杰所證述互核一致之詞相
        違背，被告亦未就其主張其公司及其法定代理人之印章
        係盜蓋乙節，舉證以實其說，復未說明上開印章係何時
        、何地，遭何人盜蓋？係因何故使偉基營造公司之印章
        及法定代理人之印章「同時」遭盜用而蓋印於前揭合約
        書上？如遭盜取，何以被告未立即向警局報案或另為適
        當之處置？再者，公司之印章及法定代理人之印章，衡
        諸市場交易常情，均屬公司重要之財產，何以未嚴加保
        管而任由他人「盜蓋」？被告既未舉證證明上開公司印
        章及法定代理人之印章確係遭盜用等情，難認其對於此
        部分有利之事項，業已盡其舉證之責任。準此諸節酌參
        ，被告抗辯係因印章遭盜蓋云云，即難信為真實，益證
        原告主張臺南市立文化中心八十八年度演藝廳整修工程
        （建築工程）合約書上所蓋偉基營造公司及被告法定代
        理人之印章確為真正無訛。
（三）、被告偉基公司為訴外人三方營造公司之連帶保證人：經
        查：證人李宗杰於本院行準備程序時證稱：「我有與被
        告陳述要他擔任工程之連帶保證人…就算電話中沒有告
        訴被告要對保何工程，但只要三方營造公司與被告接觸
        ，即知悉係對保本件工程…是三方營造呂君穎委託我與
        被告洽談關於連帶保證之事。被告公司曾經與我合作過
        一個文化國小的案子，所以才認識被告，才會請被告幫
        忙擔任連帶保證人。當初系爭工程本來只要一個保證人
        即可，為了不繳納五十萬元之押標金，始以第二家保證
        廠商來做連帶保證」等語（見本院九十四年十二月十五
        日準備程序筆錄），被告對此亦不爭執，足證證人李宗
        杰既受訴外人三方營造公司之委託，與被告洽談由其擔
        任本件工程之連帶保證人，應無疑義。嗣訴外人三方營
        造公司與被告接觸並訂立臺南市立文化中心八十八年度
        演藝廳整修工程（建築工程）合約書，該合約書上既蓋
        有訴外人即債務人三方營造公司之印章，其第二連帶保
        證人處亦蓋有偉基營造公司等之印章，有臺南市立文化
        中心八十八年度演藝廳整修工程（建築工程）合約書影
        本在卷可佐，復與證人李宗杰上開所述大致相符，足證
        被告對於擔任保證人乙節，應知之甚稔。
（四）、原告另主張，被告公司在其設立登記事項卡上之公司印
        章，與臺南市立文化中心八十八年度演藝廳整修工程（
        建築工程）合約書上被告公司印章相同，業據原告提出
        偉基營造公司之設立登記事項卡影本一紙附卷，被告對
        此亦不爭執，足認臺南市立文化中心八十八年度演藝廳
        整修工程（建築工程）合約書上所蓋被告公司之印章與
        其設立登記事項卡上之公司印章相同，而參酌前揭合約
        書內第二連帶保證人處所蓋偉基營造公司及被告法定代
        理人之印章亦屬相符，已如前述，依此情節相互以觀，
        足證本件應係被告將偉基營造公司及其法定代理人之印
        章交由訴外人三方營造公司供其與原告作為保證之用，
        被告並對於擔任連帶保證人乙節加以同意，甚為顯明，
        否則，何以相同於被告公司之公司設立登記事項卡上之
        公司印章會蓋於前揭合約書上？從而，被告對於其擔任
        本件原告與訴外人三方營造公司之連帶保證人等節，即
        屬知情，該合約書上並有被告法定代理人之印章，益證
        原告主張被告係同意擔任系爭工程之連帶保證人乙節為
        真，故被告對於因系爭工程所產生之債務，即應依連帶
        保證契約之法律關係，負其責任。
（五）、被告固另抗辯本件未經對保手續，故保證責任並未發生
        云云，惟按對保與否，並非保證契約之成立要件。上訴
        人不得以對保過遲，為免負保證責任之論據，最高法院
        四十六年臺上字第一六三號判例可資參照。故對保與否
        ，既非保證契約之成立或生效要件，苟當事人之一方對
        於因特定法律關係所發生之債務與他方約定負保證之責
        任，雙方均為有行為能力人，且意思表示合致，所擔保
        之客體適法、可能、確定，保證契約即行成立，尚非必
        以經過「對保」之程序，始得謂兩造之保證契約成立。
        從而，本件合約書固然未經過原告踐行對保之程序，惟
        法律上對於本件連帶保證契約之成立及生效並不生影響
        ，被告抗辯系爭工程合約書之連帶保證人部分未經對保
        ，故保證契約不成立云云，即難資憑採。
（六）、被告僅應就協調會協議之內容，負給付原告三十六萬八
        千四百九十四元之責任：按和解者，謂當事人約定，互
        相讓步，以終止爭執或防止爭執發生之契約；和解有使
        當事人所拋棄之權利消滅及使當事人取得和解契約所訂
        明權利之效力，民法第七百三十六條、第七百三十七條
        分別訂有明文。經查：原告於九十一年十一月二十一日
        曾就系爭第二期整修工程結算事宜，召開協調會議，有
        臺南市立藝術中心九十三年五月十五日南藝行字第○九
        三○○○一一九四號函影本、九十三年六月二日南文行
        字第○九三○○○一三○九號函影本各一份、臺南市立
        藝術中心八十八年演藝廳整修工程最後廠商應付金額影
        本一紙附卷足參，原告主張當時參與協調會之證人李宗
        杰有代表訴外人三方營造公司之權限，有臺南市立藝術
        中心九十一年十一月二十三日南藝行字第○九一○○○
        三三四七號函附之會議紀錄簽到紙一份在卷可稽，復為
        被告所不爭執，故九十一年十一月二十一日原告與訴外
        人三方營造公司所達成之協調內容以觀，自屬互相讓步
        ，以終止爭執之和解契約之性質，甚為顯明。
（七）、因此，依上開協調會議所作成之結論，臺南市立藝術中
        心九十三年五月十五日南藝行字第○九三○○○一一九
        四號函說明：「該案自八十八年至今已逾四年有餘，依
        九十一年十一月二十一日會議記錄決議，應由貴公司（
        按指訴外人三方營造公司）繳交罰款一百三十二萬一千
        零八十三元，由工程尾款扣除，然仍不足三十五萬二千
        三百六十元。另南總建築師事務所之設計監造費二十八
        萬零五百七十九元，由此扣抵三十五萬二千三百六十元
        ，仍不足七萬一千七百八十一元，又依合約內容，廠商
        應支付保固金百分之二，合計金額為二十九萬六千七百
        十三元，總計貴公司應支付三十六萬八千四百九十四元
        予本中心」等情，有上開臺南市立藝術中心函在卷可參
        ，足證本件訴外人三方營造公司與原告係以三十六萬八
        千四百九十四元，作為本件應給付債務縮減之和解契約
        內容。依此以觀，主債務之內容既經原告與訴外人三方
        營造公司依前揭協調會之協議而合意確認為三十六萬八
        千四百九十四元，有上開協調會議紀錄及臺南市立藝術
        中心函影本各一紙可稽，依民法第七百四十一條之規定
        ，係主債務之內容縮減，則主債務之內容既經縮減，保
        證人應負擔之債務，亦應縮減至主債務之限度。因此，
        被告既為訴外人三方營造公司之連帶保證人，其所應負
        之責任，應僅限於三十六萬八千四百九十四元之範圍內
        ，始負連帶清償之責。
五、從而，原告主張被告應給付原告三十六萬八千四百九十四元
    之部分，為有理由，應予准許，其餘主張為無理由，應予駁
    回。
六、本件事證已臻明確，兩造其餘攻擊防禦方法及證據資料，核
    與本件判決結果不生影響，爰不另一一論述，附此敘明。
七、據上論結，本件原告之訴，一部有理由，一部無理由，依民
    事訴訟法第七十九條，判決如主文。
中    華    民    國    95    年    1     月    24    日
                  民事第三庭  審判長法官  張季芬
                                    法官  郭貞秀
                                    法官  黃翰義
以上正本係照原本作成
如對本判決上訴，須於判決送達後20日內向本院提出上訴狀
中    華    民    國    95    年    2     月     7    日
                                書記官    黃鋕偉


司法院資訊處製作；財團法人民間司法改革基金會備份。
